臺灣高等法院刑事裁定
110年度毒抗字第1514號
抗  告  人  
即  被  告  張博淵




上列抗告人因違反毒品危害防制條例案件，不服臺灣新北地方法
院中華民國110年10月8日所為之裁定（110年度毒聲字第2162號
），提起抗告，本院裁定如下：
    主  文
抗告駁回。                                             
    理  由
一、原裁定意旨略以：抗告人即被告甲○○（下稱抗告人），因施
    用第二級毒品甲基安非他命，經臺灣新北地方法院以110年
    度毒聲字第155號裁定送觀察、勒戒後，認有繼續施用毒品
    之傾向，有刑事裁定書、本院被告前科前案紀錄表、法務部
    ○○○○○○○○出具之有無繼續施用毒品傾向證明書、評估標準紀
    錄表附卷可稽，爰依毒品危害防制條例第20條第2項後段，
    裁定被告令入戒治處所強制戒治，其期間為6個月以上，至
    無繼續強制戒治之必要為止，但最長不得逾1年等語。
二、抗告意旨略以：
　㈠抗告人於觀察勒戒期間已無藥癮、戒斷症狀，心理醫師僅憑
    口頭詢問基本資料後即結束評估，認有繼續施用毒品之傾向
    ，此評估僅為心理醫師之主觀意識、扭曲事實，依照舊法之
    評估，做出違背經驗法則之判斷，檢察官又據此與事實不符
    之草率資料聲請，未參酌刑法第2條從輕從新原則，實已違
    反毒品危害防制條例第35條之1第2款採取寬厚措施立法目的
    ，而法院未依據刑法第88條規定免其處分之執行，即裁定抗
    告人應為強制戒治，有失公允。
　㈡依據修正後毒品危害防制條例第35條之1立法理由、最高法院
    109年度台上大字第3826號裁定，法院應衡量被告之生命、
    人身自由、財產權之限制，恪守一事不二罰原則，保障人民
    基本權，自應落實修法寬厚刑事政策之變革為評估。且觀察
    勒戒或強制戒治，仍屬拘束人身自由之保安處分，是原裁定
    未及審酌修法後規定，致使剝奪戒治人適用前揭非拘束人身
    自由，自與本次修正毒品危害防制條例採取寬厚措施之立法
    目的未符。
　㈢再抗告人歷來所犯之毒品危害案件業經本院以110年度聲字第
    3563號定執行刑為有期徒刑6年6月，顯見其日後刑罰之執行
    過程已無再施用毒品之可能，且父母年事已高，抗告人是否
    有繼續施用傾向與強制戒治之實質效益及必要，實有商榷，
    為此提起抗告，請求撤銷原裁定等語。
三、按觀察、勒戒後，檢察官或少年法院（地方法院少年法庭）
    依據勒戒處所之陳報，認受觀察、勒戒人無繼續施用毒品傾
    向者，應即釋放，並為不起訴之處分或不付審理之裁定；認
    受觀察、勒戒人有繼續施用毒品傾向者，檢察官應聲請法院
    裁定或由少年法院（地方法院少年法庭）裁定令入戒治處所
    強制戒治，其期間為6個月以上，至無繼續強制戒治之必要
    為止，但最長不得逾1年，毒品危害防制條例第20條第2項定
    有明文。
四、次按有無繼續施用毒品傾向之評估標準，並非完全以受勒戒
    人勒戒後之結果為準，勒戒前之各種情況，仍應作為評估之
    依據。依勒戒處所評分說明手冊規定，係以前科紀錄與行為
    表現、臨床評估、社會穩定度，三項合併計算分數，每一大
    項皆有靜態因子與動態因子。而關於有無繼續施用毒品傾向
    之評估標準，法務部業於110年3月26日以法矯字第11006001
    760號函修正頒布「有無繼續施用毒品傾向評估標準紀錄表
    」、「有無繼續施用毒品傾向評估標準評分說明手冊」，上
    開評分說明手冊載明判定之原則：「受觀察勒戒人入所後，
    經過2週時間的觀察、勒戒，由處所及醫療人員依據其各項
    紀錄、資料及觀察勒戒期間之行為表現，加以評分。在勒戒
    人入所4至6週後，可再做一次評估以做必要之評分修正。每
    一大項皆有靜態因子與動態因子。先以靜態因子分數評分，
    靜態因子分數總分在60分（含）以上為『有繼續施用毒品傾
    向』；60分以下，與動態因子分數相加，如果總分在60分（
    含）以上，為『有繼續施用毒品傾向』」；又評估標準紀錄表
    及說明手冊中「前科紀錄與行為表現」之第一題及第三題之
    計分方式修正如下（餘無修正）：㈠第一項「毒品犯罪相關
    司法紀錄」：計分方式修正為每筆（次）5分，總分上限為1
    0分；㈡第三項「其他犯罪相關紀錄」：計分方式修正為每筆
    （次）2分，總分上限為10分。是抗告人有無「繼續施用毒
    品傾向」，係依具體個案之臨床實務及相關事證等情綜合判
    定，有其相當之專業依據及標準，且涉及專門醫學，又衡酌
    強制戒治之目的，係為協助施用毒品者戒斷毒品之心癮及身
    癮所為之一種保安處分類型，而該評估標準係將與判斷有無
    繼續施用傾向之相關因素加以列舉及量化，適用於每一位受
    觀察、勒戒處分之人，具一致性、普遍性、客觀性，以利執
    法者判定受勒戒人有無繼續施用毒品傾向，倘其評估由形式
    上觀察，無擅斷或濫權等明顯不當情事，法院應予尊重。
五、經查：
　㈠毒品危害防制條例第20條之規定業經總統以109年1月15日華
    總一義字第10900004091號令修正公布，自同年7月15日起生
    效施行，惟本條第2項並未經修正，並無比較新舊法之問題
    ，先予說明。
　㈡抗告人因違反毒品危害防制條例案件，經臺灣新北方法院以1
    10年度毒聲字第155號裁定，送觀察、勒戒後，法務部○○○○○
    ○○○以其前開修正後之評估標準，就被告之前科紀錄與行為
    表現、臨床評估、社會穩定度等三大項因素進行評估，本件
    抗告人經法務部○○○○○○○○附設勒戒處所評分結果，認①前科
    紀錄與行為表現合計為22分（毒品犯罪相關司法紀錄「6筆
    」計10分、首次毒品犯罪年齡為「21–30歲」計5分、其他犯
    罪相關紀錄「0筆」計0分、入所時尿液毒品檢驗為「一種毒
    品反應」計5分，上開4項靜態因子合計為20分；所內行為表
    現「持續於所內抽菸」計2分，上開動態因子合計為2分）；
    ②臨床評估部分合計為42分（多重毒品濫用為「有，安非他
    命、MDMA（快樂丸）、K他命」計10分、合法物質濫用為「
    有，菸」計2分、使用方式為「有注射使用」計10分、使用
    年數為「超過一年」計10分，上開靜態因子合計為32分，精
    神疾病共病〈含反社會人格〉經評定為「疑似，insomnia」計
    5分、臨床綜合評估〈含病識感、動機、態度、就醫意願〉評
    定為「偏重」計5分，上開2項動態因子合計為10分）；③社
    會穩定度部分合計為5分（工作「無業」，計5分、家人藥物
    濫用「無」，計0分，上開2項靜態因子合計為5分；入所後
    家人是否訪視為「有」，計0分、出所後是否與家人同住為
    「是」，計0分，上開2項動態因子合計為0分）。以上①至③
    部分之總分上限合計為69分（靜態因子共計57分，動態因子
    共計12分），而綜合判斷為有繼續施用毒品傾向，此有法務
    部○○○○○○○○110年9月28日北所衛字第11013005300號函及所
    附之有無繼續施用毒品傾向證明書、有無繼續施用毒品傾向
    評估標準紀錄表等件在卷可稽（見臺灣新北地檢署110年度
    毒偵緝字第781號偵查卷第29至31頁）。又抗告人有無「繼
    續施用毒品傾向」，係執行觀察、勒戒期間依具體個案之臨
    床實務及相關事證等情綜合判定，本件之評估標準具一致性
    、普遍性、客觀性，由形式上觀察，無擅斷或濫權等明顯不
    當之情事，自得資為判斷抗告人有無繼續施用毒品傾向之證
    明，而戒治所之心理醫師基於其醫學專業為判定，乃係臨床
    實務就個案之專業判斷，該勒戒處本於其客觀專業及具體事
    證判定抗告人為「有繼續施用毒品傾向」，洵屬有據，抗告
    人指摘係心理醫師主觀之判斷，要無可採。是原審依據上開
    資料，裁定抗告人應接受強制戒治，即無不合。
　㈢再者，前揭評估將抗告人之「毒品犯罪相關司法紀錄」、「
    首次毒品犯罪年齡」、「使用年數」據為評分之項目，三者
    側重之面向不同，並非同指一事，且均屬評估行為人有無繼
    續施用毒品可能性之重要指標，復皆設有項目計分之合理上
    限（上限10分），業已降低各評分項目所可能造成之過度影
    響，故將「毒品犯罪相關司法紀錄」、「首次毒品犯罪年齡
    」、「使用年數」列為評分項目，與戒斷毒品目的之達成間
    具有實質關聯，無違公平之保障及一事不二罰之原則。另監
    獄為徒刑、拘役之執行場所，而非戒癮專責機構，縱使將施
    用毒品者監禁於監獄內，僅能防止其接觸毒品，至於因慣用
    毒品產生之「身癮」、「心癮」，尚賴長期且持續之醫學治
    療予以根除，自難僅憑抗告意旨所稱後續徒刑執行問題、其
    父母年事已高等情，即認無強制戒治之必要等語，抗告人所
    執詞辯，尚非有理。
　㈣綜上所述，本件聲請洵屬有據，原裁定依毒品危害防制條例
    第20條第2項，裁定被告令入戒治處所強制戒治，其期間為
    六個月以上，至無繼續強制戒治之必要為止，但最長不得逾
    一年，經核其認事用法，並無違誤。被告執前事由提起本件
    抗告，並無理由，應予駁回。
據上論斷，應依刑事訴訟法第412 條，裁定如主文。
中　　華　　民　　國　　110 　年　　11　　月　　12　　日
                  刑事第二庭    審判長法　官  遲中慧 
                                      法　官  楊志雄
                                      法　官  邱筱涵
以上正本證明與原本無異。
不得再抗告。
                                      書記官  鄭巧青
中　　華　　民　　國　　110 　年　　11　　月　　12　　日